臺灣高等法院刑事判決
109年度上訴字第4229號
上  訴  人  臺灣新北地方檢察署檢察官
被      告  張慶宏




                    （現於法務部○○○○○○○執行中）  上列上訴人因被告違反毒品危害防制條例案件，不服臺灣新北地方法院109年度訴字第100號，中華民國109年7月23日第一審判決（起訴案號：臺灣新北地方檢察署108年度偵字第29267號、108年度毒偵字第6094號；移送併辦案號：109年度偵字第6000號），提起上訴，本院判決如下：
    主  文
原判決關於施用第一級毒品暨定執行刑部分均撤銷。
張慶宏被訴施用第一級毒品部分公訴不受理。
    理  由
一、公訴意旨略以：被告張慶宏（下稱被告）前因施用毒品案件
    ，經原審法院以95年度毒聲字第884號裁定送觀察、勒戒後
    ，認有繼續施用毒品之傾向，再經同法院以95年度毒聲字第
    1855號裁定令入戒治處所施以強制戒治，於民國96年7月23
    日停止處分釋放出所，並由臺灣新北地方檢察署（下稱新北
    地檢署）檢察官以96年度戒毒偵字第418號為不起訴處分確
    定。詎仍不知悔改，竟基於施用第一級毒品之犯意，於108
    年9月11日22時某時許，在真實姓名年籍不詳、綽號「乖寶
    」之人（下稱「乖寶」）所駕駛之車牌號碼0000-00號自用
    小客車內，以將海洛因置於玻璃球內燒烤產生煙霧方式，施
    用海洛因1次。嗣於108年9月12日0時31分許，為警查獲，當
    場扣得海洛因1包（淨重3.73公克）及甲基安非他命1包（驗
    餘純質淨重：190.61公克【所涉共同持有第二級毒品純質淨
    重20公克以上之犯行，業經原審法院判處有期徒刑1年確定
    】）及吸食器2組等物，並採集其尿液送驗結果，呈嗎啡、
    可待因陽性反應，因認被告涉犯毒品危害防制條例第10條第
    1項之施用第一級毒品罪嫌等語。
二、按起訴之程序違背規定者，應諭知不受理之判決，並得不經
    言詞辯論為之，刑事訴訟法第303條第1款、第307條分別定
    有明文。上開規定，依同法第364條規定，於第二審審判程
    序亦有準用。又刑事訴訟法第303條第1款規定所稱「案件有
    起訴之程序違背規定之情形者」，係指檢察官提起公訴之訴
    訟行為於程序上有違法律之規定而言，而提起公訴之訴訟行
    為是否於程序上有違法律規定，原則上固以起訴時所存在之
    事項及法律規定為判斷，惟檢察官起訴後始發生之情事變更
    事由，致法院不能為實體審理及判決者，亦屬「起訴之程序
    違背規定」。次按，施用第一、二級毒品為犯罪行為，毒品
    危害防制條例（下稱毒品條例）第10條設有處罰規定。故施
    用第一、二級毒品者，本應科以刑罰。惟基於刑事政策，對
    合於一定條件之施用者，依同法第20、24條等規定，係採「
    觀察、勒戒或強制戒治」與「附命完成戒癮治療緩起訴處分
    」等雙軌治療模式。而本次於109年7月15日修正施行之毒品
    條例第20條第3項及第23條第2項，雖僅將原條文之再犯期間
    由「5年」改為「3年」，惟鑑於將施用毒品者監禁於監獄內
    ，僅能短期間防止其接觸毒品，因慣用毒品產生之「心癮」
    根本無法根除，並慮及毒品條例施行多年累積之戒毒經驗及
    實效，暨逐步擴充之醫療、戒癮機構、專業人力、社區支援
    系統等資源，尤以本次毒品條例第24條修正，擴大檢察官對
    施用毒品者附條件緩起訴處分之範圍，使其能視個案具體情
    形給予適當多元社區處遇。是本次修正後對於施用毒品者之
    思維，自應與時俱進，擺脫以往側重於「犯人」身分之處罰
    ，著重其為「病患」之特質，並以「治療」疾病為出發點，
    重新評價前揭所謂「3年後再犯」之意義。因此，上開所謂
    「3年後再犯」，只要本次再犯（不論修正施行前、後）距
    最近1次觀察、勒戒或強制戒治執行完畢釋放，已逾3年者，
    即該當之，不因其間有無犯第10條之罪經起訴、判刑或執行
    而受影響，應由檢察官循上開雙軌治療模式，為合義務之裁
    量處置（最高法院109年度台上大字第3826號裁定、109年度
    台上字第3826號刑事判決意旨參照）。
三、經查：被告前因施用毒品案件，經原審法院以95年度毒聲字
    第884號裁定送觀察、勒戒後，認有繼續施用毒品之傾向，
    再經同法院以95年度毒聲字第1855號裁定令入戒治處所施以
    強制戒治，於96年7月23日停止處分釋放出所，並由新北地
    檢署檢察官以96年度戒毒偵字第418號為不起訴處分確定。
    嗣被告雖又因多次涉犯施用毒品案件，並經判刑確定而執行
    ，卻未再受裁定執行觀察、勒戒等情，有本院被告前案紀錄
    表在卷可考（見本院卷第37至95頁）。而被告所犯本件於10
    8年9月11日22時許施用第一級毒品犯行，距其上開觀察勒戒
    執行完畢之日已逾3年，則如前所述，本案即應由檢察官循
    雙軌治療模式為選擇裁量處置。檢察官雖依修正前之規定提
    起公訴，然因情事變更，法院無從替代檢察官為上開合義務
    性之裁量處遇，應認本件起訴程序違背規定，且無從補正。
    是以原審未及適用修正後之新法規定，而對被告施用第一、
    二級毒品部分犯行諭知有罪之實體判決，自有未恰。檢察官
    上訴意旨指摘原審判決未依新法規定先經觀察勒戒而遽予科
    刑，於法有違乙節，核屬有據，其上訴為有理由。原判決此
    部分之認定既有可議，自應由本院將原判決就被告施用第一
    級毒品暨定執行刑部分撤銷，並就施用第一級毒品部分改諭
    知公訴不受理判決，並不經言詞辯論為之。
四、至臺灣新北地方檢察署檢察官於110年1月18日以新北檢德玄
    109偵6000字第1100004994號函移送併辦意旨另以：被告於1
    08年9月11日前某時許，在不詳處所，自真實姓名年籍不詳
    之人，取得第二級毒品甲基安非他命1包（驗餘純質淨重：1
    90.61公克），因認被告涉犯持有第二級毒品純質淨重20公
    克以上之罪，而與被告所涉持有第二級毒品純質淨重20公克
    以上之犯行，經原審論罪科刑部分之犯罪事實相同，為同一
    案件，請求併案審理云云。惟查，被告所涉共同持有第二級
    毒品純質淨重20公克以上之犯行，業經原審法院判處有期徒
    刑1年，嗣因檢察官及被告均未上訴而確定，是本院僅就檢
    察官對被告施用第一級毒品部分提起上訴部分加以審理，至
    被告所涉共同持有第二級毒品純質淨重20公克以上部分，既
    經原審判決確定，自非本院審理範圍，故就檢察官上開移送
    部分，允宜退回臺灣新北地方檢察署由檢察官另行妥適處理
    ，併此敘明。　　　　
據上論斷，應依刑事訴訟法第369條第1項前段、第364條、第303
條第1款、第307條，判決如主文。
中　　華　　民　　國　　110 　年　　1　  月　　25 　 日
                  刑事第十一庭  審判長法　官  周煙平 
　  　　　　　　　  　　　　　　　　  法　官  連育群
  　　　　　　　　　　　　  　　　　  法　官  吳炳桂
以上正本證明與原本無異。
如不服本判決，應於收受送達後20日內向本院提出上訴書狀，其
未敘述上訴之理由者並得於提起上訴後20日內向本院補提理由書
（均須按他造當事人之人數附繕本）「切勿逕送上級法院」。
                                      書記官  陳淑婷
中　　華　　民　　國　　110 　年　　1 　　月　　25　　日